【裁判字號】    91,重上,137
【裁判日期】    921231
【裁判案由】    清償借款
【裁判全文】
臺灣高等法院臺中分院民事判決  九十一年度重上字第一三七號
      上  訴  人    合作金庫銀行
                    股份有限公司
      法定代理人    丙○○
      訴訟代理人    丁○○
                    甲○○
      被上訴人      乙○○
右當事人間請求清償借款事件，上訴人對於民國九十一年八月十五日臺灣臺中地方法
院九十一年度重訴字第六○二號第一審判決提起上訴，本院於九十二年十二月二十三
日言詞辯論終結，判決如下：
    主    文
上訴駁回。
第二審訴訟費用由上訴人負擔。
    事實及理由
一、上訴人主張：被上訴人於民國七十九年七月三十一日在台中市第一信用合作社（
    下稱一信）之授信約定書簽名、蓋章，並留存印鑑卡，約定其與一信間嗣後之授
    信行為均以此留存之印鑑為據。嗣訴外人呂哲安於八十一年十二月間，邀被上訴
    人為連帶保證人，向台中市第一信用合作社（下稱一信）借款新臺幣三千五百萬
    元，於八十二年十二月九日到期後，再向一信借款四千萬元以還舊債，嗣後分別
    於八十二年十二月十三日、八十三年一月十三日、八十四年四月十八日、八十五
    年五月十七日及八十六年八月五日，以同樣方式還舊債，本件借款債務乃係自八
    十一年十二月間即延續至今，為「借新還舊」之借款債務，被上訴人既為呂哲安
    之同居人，共同育有三名子女，且於呂哲案借款之初即為連帶保證人，於長達十
    年之借款期間，豈有不知其為保證人之理，況上開借期間之各項借款憑據上被上
    訴人之印文均係為其印鑑章，且與前開印鑑卡上之章相符，本件係由被上訴人授
    權呂哲安使在上開借據連帶保證人欄簽名並持其印鑑章蓋用其上，被上訴人自應
    依民法第一百零三條第一項規定，負授權人之責任。退步言之，如呂哲安未獲被
    上訴人授權辦理連帶保證手續，惟因呂哲安既持被上訴人之印鑑章前往一信辦理
    連帶保證手續，且該印鑑章又與被上訴人留存在一信之授信約定書、放款印鑑卡
    上之印鑑、及抵押權設定約定書上之印文相同，而被上訴人亦無向一信辦理印鑑
    遺失或變更手續，一信自屬善意第三人，被上訴人仍應依民法第一百六十九條前
    段規定負表見代理人之責任。再本件係被上訴人親自書立前開授信約定書，簽定
    時已對授信約定書之約定內容審閱多時，應明知或可得而知該約定書之條款，及
    瞭解應負之責任及範圍，況上開條款係出於兩造自由意志所締訂，本件應無法第
    二百四十七條之一第二款規定之適用。再一信業經財政部指定由中央存款保險股
    份有限公司（中央存保公司）接管，並由中央存保公司報經財政部以九十年九月
    十四日台財融(三)字第０九三０００一四九號函核准，同意將一信全部營業及資產
    、負債概括讓與上訴人，並於同日簽訂概括讓與承受契約，自同日起，本件為訴
    訟標的之法律關係已移轉於上訴人，上訴人自得本於消費借貸及連帶保證契約之
    法律關係，求為命被上訴人給付上訴人三千六百九十五萬二千四百九十三元，及
    自九十年五月十一日起至清償日止，按週年利率百分之九．一五計算之利息，及
    按上開約定利率百分之二十計算之違約金之判決。並上訴聲明：(一)原判決廢棄。
    (二)被上訴人應給付上訴人三千六百九十五萬二千四百九十三元，及自九十年五月
    十一日起至清償日止，按週年利率百分之九．一五計算之利息，及按上開約定利
    率百分之二十計算之違約金之判決。(三)第一、二審訴訟費用由被上訴人負擔。
二、被上訴人則以：(一)本件借款係自八十一年間由呂哲安開始借，係呂哲安向一信拿
    取空白借據盜蓋被上訴人印章，及偽簽被上訴人姓名而為，被上訴人從未對保，
    亦未同意為連帶保證人，此後一信每年換單，均係呂哲安依同樣方法所為，一信
    未對保，故被上訴人均不知情，被上訴人直至八十六年六月二十一日收受臺灣臺
    中地方法院（下稱臺中地院）八十八年度促字第三四七七０、三四七七一號支付
    命令二份後，質問呂哲安，始得知呂哲安盜對印章偽簽被上訴人姓名為連帶保證
    人等情，被上訴人傷心欲絕，當晚即自殺，幸家人發現送醫獲救，如被上訴人事
    先知情，為何未將名下財產事先脫產，致遭上訴人假扣押，足證被上訴人事先確
    實不知有擔任呂哲安連帶保證人情事。(二)另被上訴人於七十九年七月三十一日簽
    訂之授信約定書，係因呂哲安於七十九年六月二十八日買得台中市○○○○街七
    四號房屋及基地，而向一信抵押貸款（最高限額抵押權四百六十五萬元），呂哲
    安邀被上訴人為連帶保證人所為，且於八十七年十月十四日因清償而塗銷，被上
    訴人簽訂該授信約定書之時間，距呂哲安於八十一年間向一信借款四千萬元無關
    ，更與八十六年八月五日向一信新借之四千萬元相隔，二者顯然無關。再查上開
    授信約定書係定型化契約，上訴人認本件借款上之印文與被上訴人於七十九年簽
    訂之授信約定書上印文相符，即認被上訴人應負連帶保證責任，無異使被上訴人
    加重責任，對被上訴人有重大不利益，顯失公平，依民法第二百四十七條規定，
    應屬無效，即被上訴人在未授權他人之情形下，對於他人持被上訴人之印章所為
    之一切保證責任，均可不必核對身分，不必對保，亦不必親名簽名，均負責任，
    此種加重被上訴人之責任，對被上訴人有重大不利益，按其情形顯失公平，該約
    定書對本件自屬無效。(三)上訴人主張被上訴人應負表見代理之授權人責任，惟並
    未舉證證明，再被上訴人雖與呂哲安同居二十餘年，惟在八十六年農曆年後分手
    ，二人已無同居事實，上訴人之主張自屬無據。(四)再一信0000000-0000000、
    0000000-0000000號帳戶，係呂哲安盜用被上訴人印章自一信開戶，且均為呂哲
    安作為貸款存提之用，另0000000-0000000號帳戶，係呂哲安收取存款利息即交
    電費、電話費之用，均無被上訴人金錢出入紀錄，亦無法證明被上訴人有授權呂
    哲安辦理連帶保證手續等語，資為抗辯。並答辯聲明：上訴駁回。
三、經查，上訴人主張：(1)被上訴人於七十九年七月三十一日在一信之授信約定書簽
    名、蓋章，並留存印鑑卡，約定嗣其與一信間之授信行為以此留存之印鑑為據。
    (2)呂哲安於八十一年十二月間，向一信借款三千五百萬元，於八十二年十二月九
    日到期後，再向一信借款四千萬元以還舊債，嗣後分別於八十二年十二月十三日
    、八十三年一月十三日、八十四年四月十八日、八十五年五月十七日及八十六年
    八月五日，以同樣方式還舊債，本件借款債務乃係自八十一年十二月間即延續至
    今，為「借新還舊」之借款債務。(3)一信業經中央存保公司接管，並由中央存保
    公司報經財政部以九十年九月十四日台財融(三)字第０九三０００一四九號函核准
    ，同意將一信全部營業及資產、負債概括讓與上訴人，並於同日簽訂概括讓與承
    受契約，自同日起，本件為訴訟標的之法律關係已移轉於上訴人。(4)本件借款並
    未辦理對保手續、系爭借據上之簽名並非被上訴人所為之事實，為被上訴人所不
    爭執，並有授信約定書、借據、財政部函等件影本在卷、堪信為真實。再上訴人
    主張被上訴人授權呂哲安辦理連帶保證手續，及如被上訴人未授權呂哲安，亦應
    負表見代理責任，則為被上訴人否認，是本件所應審究者為被上訴人有無授權呂
    哲安辦理連帶保證責任﹖被上訴人應否負表見代理責任﹖被上訴人應否依上開授
    信約定書負連帶保證人責任﹖經查：
(一)、按「當事人主張有利於己之事實者，就其事實有舉證之責任」，民事訴訟法第二
    百七十七條前段定有明文。本件上訴人主張被上訴人有授權呂哲安辦理連帶保證
    手續、應負表見代理責任，及依授信約定書約定亦應負連帶保證人責任等情，均
    為被上訴人所否認，已如前述，依上開規定，上訴人自應就其所主張之事實，負
    舉證責任，先予明。
(二)、上訴人係以被上訴人與呂哲安同居，且育有三名子女，且九十一年四月十六日臺
    中地院強制執行事件查封被上訴人住所時，呂哲安亦在場，本件借據上之被上訴
    印文與被上訴人留存上訴人處之印鑑卡、八十二年十一月十五日簽立之抵押權設
    定契約書之印文均相同，上訴人將此印章隨意放置在床頭旁之抽屜內，顯可推斷
    被上訴人有同意呂哲安得使用該印鑑章之意思，認被上訴人有授權呂哲安辦理連
    帶保證之手續。惟查，前開八十六年八月五日借據上連帶保證人欄「乙○○」印
    文，與七十九年七月三十一日一信放款印鑑卡「乙○○」印文及同日授信約定書
    上立契約人欄內之「乙○○」印文並不相符一節，業經臺中地院審理九十一年度
    重訴字第五一九號兩造間清償借款民事事件時，送憲兵學校鑑定屬實，有憲兵學
    校九十二年六月六日堅研字第0920002778號函及鑑定書影本在本院卷可稽（見本
    院卷(二)第五六－六一頁），另參以證人呂哲安在原審結證稱：「．．．借據上三
    個章都是我蓋的，三個簽名也都是我簽的」、「（問：被上訴人與呂政道是否知
    道將擔任此筆借款之連帶保證人？）他們都不知道，被上訴人直到我繳不出銀行
    利息，經一信聲請發支付命令之後才知道」、「我是在八十六年以後才繳不出利
    息」、「我沒有跟她（被上訴人）溝通過，我猜想金額太大，她一定不會同意擔
    任連帶保證人」等語，另在原審就系爭借據上之被上訴人印文係何時所蓋，呂哲
    安何以能取得被上訴人之印章等情，亦證稱：「我與被上訴人同居二十餘年」、
    「我們大約是在八十六年農曆年後分手」、「因為她的印章是放在床頭旁之抽屜
    中沒有上鎖，所以我很容易取得」、「在之前一信將借據一次給我十多張，我一
    次簽名、蓋章完畢，要借款時才拿出來使用」、「我當初一次蓋了約十多張借據
    留存」、「我與一信之高層很熟，所以可以將借據原本帶回家蓋章」等語（見原
    審卷第六九－七三頁），及在本院仍為相同之證詞（見本院卷(一)第一四八－一五
    三頁），上訴人主張因本件借據上之印文與印鑑卡及授信約定書上之印文相符，
    足證被上訴人有授權呂哲安辦理連帶保證事項，自無可採。此外，上訴人復未舉
    證證明被上訴人有授權呂哲安辦理本件連帶保證手續，其主張自難採信。
(三)、上訴人另主張被上訴人應負表見代理之授權人責任，係以本件借據縱非由被上訴
    人親自簽名蓋章，然被上訴人既將自己如此重要之銀行開戶印鑑章任由呂哲安使
    用，衡諸常情，亦足認有概括授權之事實，最高法院四十四年台上字一四二四號
    判例意旨，亦應負表見代理人責任等語。惟按「由自己之行為表示以代理權授與
    他人，或知他人表示為其代理人而不為反對之表示者，對於第三人應負授權人之
    責任」，民法第一百六十九條前段定有明文，又「由自己之行為表示以代理權授
    與他人者，對於第三人應負授權人之責任，必須本人有表見之事實，足使第三人
    信該他人有代理權之情形存在．．．」、「民法第一百六十九條所謂知他人表示
    為其代理人而不為反對之表示者，以本人實際知其事實為前提，其主張本人知此
    事實者，應負舉證之責」（最高法院六十年度台上字第二一三０號、六十八年度
    台上字第一０八一號判例參照），依上開說明，上訴人須證明由被上訴人之行為
    有表示以代理權授與呂哲安之事實，或被上訴人知呂哲安表示為其代理人而不為
    反對之表示之事實，被上訴人始須負表見代理之責任。然查，本件借據上之印文
    與印鑑卡及授信約定書上之印文並不相符一節，已詳前述。上訴人復未就被上訴
    人有其他應負表見代理之事實負舉證責任，其主張自無可採。
(四)、上訴人另主張依被上訴人於七十九年七月三十一日簽立之「授信約定書」第一條
    、第二條及第十條之約定，本件借據上之被上訴人印文，既與被告留存在一信之
    印鑑卡相符，被上訴人即應負連帶保證人之責任等語。經查：(1)前開授信約定書
    第一條、第二條及第十條係分別約定：「本約定書所稱一切債務，係指立約人對
    貴社所負之票據、借款、墊款、保證等債務及其他債務，並包括其利息、遲延利
    息、違約金、損害賠償及其他有關費用」、「立約人因名稱、組織、章程內容、
    印鑑、代表人、代表人權限範圍或其他足以影響貴社權益變更情事發生時，應即
    以書面將變更情事通知貴社，並辦妥變更或註銷留存印鑑之手續。於未為前項通
    知及變更或註銷留存印鑑手續前與貴社所為之交易，立約人均願負其責任。如因
    而造成貴社損害，並負賠償責任」、「凡持有貴社發給立約人之擔保物收據或保
    管證或立約人印鑑，前往貴社請求返還或更換擔保物及其有關文件者，均視為立
    約人之代理人，貴社得准予返還或更換之」，顯為一信供為同類契約之條款而訂
    立之契約，雖本件簽訂時間早於八十九年五月五日民法債編修正條文施行之前，
    但依民法債編施行法第十七條之規定，仍有修正之民法第二百四十七條之一規定
    之適用，先予明。再按「依照當事人一方預定用於同類契約之條款而訂定之契
    約，為加重他方當事人之責任者，按其情形顯失公平者，該部分約定無效。」，
    民法第二百四十七條之一第二款亦有明文。經查，姑不論本件借據上之印文與授
    信契約書上之印文並不相符，縱其印文係屬相符，惟本件如依上訴人主張之授信
    約定書約定意旨，則凡以被上訴人印鑑章蓋用之任何交易文件（包含：票據、借
    款、墊款、保證等債務及其他債務），被上訴人皆應負責，如此則被上訴人無論
    印鑑章遺失或遭他人盜用，被上訴人均應負責任，即其不利益全然歸由被上訴人
    負擔，不但將上訴人應自行負起之經營成本或風險管理責任，如應由上訴人自行
    審核本人是否確有為交易行為之意思表示，或授權他人行之等責任，在兩造間作
    不合理之分配，且較民法第一百六十九條表見代理仍以有「由自己之行為表示以
    代理權授與他人」或「知他人表示為其代理人而不為反對之表示」等要件事實為
    負擔授權人責任之前提不利益於被上訴人，益見上訴人所主張之契約約定悖離現
    行民法債法契約責任成立之原則甚遠，對於被上訴人顯失公平，依前開法條規定
    ，該加重被上訴人責任之約定，應屬無效。
五、綜上，本件借款之連帶保證文件上之被上訴人簽名、印文既均非被上訴人所為，
    而係呂哲案所簽及蓋用，且該印文亦與被上訴人留存在一信之印鑑卡及授信約定
    書上之印文並不相符，且上訴人復未舉證證明被上訴人有授權呂哲安辦理本件連
    帶保證手續，或被上訴人應負表見代理責任，兩造間自未成立連帶保證契約。從
    而，上訴人基於消費借貸及連帶保證契約之法律關係，請求被上訴人負連帶保證
    人責任，並給付上訴聲明所示之未償本金、遲延利息及違約金等語，並無理由，
    不應准許。原審因而為上訴人敗訴判決，核無不合，上訴論旨指摘原判決不當，
    求予廢棄改判，為無理由，應予駁回。
六、本件事證已臻明確，兩造其餘攻擊、防禦方法與舉證，對判決結果不生影響，爰
    不予一一論述。
據上論結，本件上訴為無理由，依民事訴訟法第四百四十九條第一項、第七十八條，
判決如主文。
中      華      民      國    九十二    年     十二     月    三十一    日
~B1民事第七庭審判長法  官  簡清忠
~B2                法  官  盧江陽
~B3                法  官  陳賢慧
右為正本係照原本作成。
如對本判決上訴，須於收受判決送達後二十日內向本院提出上訴書狀，其未表明上訴
理由者，應於提出上訴後二十日內向本院提出上訴理由書(須按他造人數附具繕本)。
上訴時應提出委任律師或具有律師資格之人之委任狀；委任有律師資格者，另應附具
律師及格證書及釋明委任人與受任人有民事訴訟法第四百六十六條之一第一項但書或
第二項（詳附註）所定關係之釋明文書影本。
~B                書記官  瑞芳
中      華      民      國    九十三    年      一      月      五      日
附註：
民事訴訟法第四百六十六條之一（第一項、第二項）
對於第二審判決上訴，上訴人應委任律師為訴訟代理人。但上訴人或其法定代理人具
有律師資格者，不在此限。
上訴人之配偶、三親等內之血親、二親等內之姻親，或上訴人為法人、中央或地方機
關時，其所屬專任人員具有律師資格並經法院認為適當者，亦得為第三審訴訟代理人
。
                                                                        Ｙ


司法院資訊處製作；財團法人民間司法改革基金會備份。
